【裁判字號】    90,台上,247
【裁判日期】    900112
【裁判案由】    偽造有價證券
【裁判全文】
最高法院刑事判決                                  九十年度台上字第二四七號
    上  訴  人  甲○○
    選任辯護人  牛湄湄律師
右上訴人因偽造有價證券案件，不服台灣高等法院中華民國八十九年十一月三日第二
審更審判決（八十九年度上更(二)字第三三三號，起訴案號：台灣士林地方法院檢察署
八十三年度偵字第五二八號），提起上訴，本院判決如左：
    主  文
原判決撤銷，發回台灣高等法院。
    理  由
本件原判決認定上訴人甲○○於民國八十年十月間，曾將其所購坐落台北市○○區○
○段四小段四六五、四六六、四六七地號等三筆土地信託登記為具有自耕農身分之曹
信雄名下。嗣於八十年十二月間，因其經營之漢邦企業股份有限公司（下稱漢邦公司
）欲以前開土地向銀行辦理抵押貸款，經徵求曹信雄同意擔任該貸款之連帶保證人而
未果，乃透過其姐夫蕭錫建（漢邦公司副總經理）向曹信雄索取印鑑證明、戶口謄本
、身分證影本等資料，俾便辦理貸款。蕭錫建遂找代書劉啟清商量後二人相偕前往曹
信雄住處向其取得該資料後，上訴人即與不詳姓名之成年人共同基於偽造曹信雄之連
帶保證書及供擔保本票之犯意聯絡，推由該不詳姓名之人偽造曹信雄名義之連帶保證
書，以曹信雄為漢邦公司向臺灣省合作金庫（下稱合作金庫）在新台幣（下同）一億
九千萬元限額內貸款之連帶保證人，並偽以曹信雄名義為共同發票人，偽造成八十一
年十二月十四日期面額一億二千萬元之本票一紙交予合作金庫用作擔保，並使合作金
庫誤信為真，而核撥一億二千萬元貸款予漢邦公司。嗣因貸款屆期未清償，經合作金
庫通知曹信雄其為連帶保證人，曹信雄始知上情等情，因而撤銷第一審判決，改判依
牽連關係從一重論處上訴人共同意圖供行使之用而偽造有價證券罪刑，固非無見。
惟查：(一)依卷內資料，上訴人以漢邦公司名義向合作金庫辦理貸款手續之同時，另以
所購信託登記予曹信雄名下之本件土地三筆設立擔保債權額二億元之最高限額抵押權
予合作金庫，供為借款之擔保，於抵押權設定契約書即已明列告訴人曹信雄為「義務
人兼連帶債務人」（第一審卷第二十六頁、第二十七頁）。而該抵押權設定契約書上
「曹信雄」之印文經法務部調查局鑑定結果，確屬曹信雄本人所有，原判決並據此認
定該抵押權設定契約書非屬偽造（原判決理由五）。如果無訛，則曹信雄於漢邦公司
向合作金庫貸款當時，既除提供信託登記予其名下之土地供為擔保外，又兼為「貸款
之連帶債務人」，何以於完成貸款之必要手續，簽訂授信契約等文件時，竟又不同意
擔任貸款之連帶保證人﹖矧依原判決認定之事實，上訴人之透過蕭錫建向曹信雄索取
印鑑證明、戶口謄本及身分證影本等資料，係為「俾便辦理貸款」，乃曹信雄仍然交
付等情（另參原判決第五頁，理由一－(三)第一、二行之說明），再據證人劉啟清證稱
：「我帶蕭錫建去找曹信雄談及抵押事情，未談成，曹信雄並未同意，在談之前我曾
向曹信雄拿印鑑證明、戶口謄本等證件給銀行貸款前調查信用的，並將證件交給蕭錫
建」、「我之前有去過他（曹信雄）家解釋此事，他沒同意（擔任連帶保證人）」云
云，原審並援引其上開證言為判決基礎之一（原判決第二頁第十二行至第十六行），
倘若屬實，則曹信雄既未同意擔任本件貸款之連帶保證人，何以竟又提供印鑑證明等
資料，供為「銀行貸款前調查信用」之用，尤又於抵押權設定契約書上蓋用印鑑章，
除提供信託登記予其名下之土地為借款之擔保外，更又兼為借款之「連帶債務人」，
原因何在﹖(二)據上訴人辯稱：伊僅作貸款之決策，其餘有關貸款事宜，均由公司財務
人員魏素貞、魏秋玲及公司指派之副總經理蕭錫建負責洽辦，伊並未過問，對於處理
過程一無所知云云（原審上訴卷附八十四年八月七日答辯狀第三頁）。證人林如冠亦
為與上訴人相同之供述而為有利於上訴人之證言。證人施興發亦證稱有關曹信雄為本
件土地信託登記之受託人及設定抵押過程之接洽人，均為蕭錫建。另證人魏秋玲更稱
：「這件案子是蕭錫建要辦貸款，曹信雄的資料也是蕭錫建給我的名字、地址，我才
填上去，因甲○○係公司負責人，只知道有貸款，但細節他不清楚」。證人即合作金
庫辦理本件貸款對保手續之蔡猷讓尤證稱：「我逐一對保，蕭錫建介紹有曹先生，我
對保完各自離去」各等語，原判決並援引上開證人之各該證言為判決基礎（原判決第
五頁第八行至第十七行）。如均屬實，本件貸款手續既由蕭錫建、魏秋玲等負責辦理
，而由蕭錫建負責與曹信雄接洽，其並提供曹信雄之資料、姓名、住址供魏秋玲填載
貸款文件，更於蔡猷讓對保時介紹「有曹先生」其人供為對保，茲其既稱：曹信雄表
示不願擔任連帶保證人云云（原判決第三頁第二行），乃其明知，竟又提供曹信雄之
資料，供魏秋玲填載貸款文件，更於蔡猷讓對保時，向蔡介紹「有曹先生」其人，則
其於本件之地位如何﹖是否為本件共犯﹖亦非無疑。實情究何﹖原審未深入詳予查明
，細心勾稽，既一面認定實際行為之蕭錫建「並無積極證據足以證明其犯罪」，一面
又僅以上訴人為本件貸款之決策人，遽認其犯行，而未進一步說明上訴人決策內容如
何之包括偽造曹信雄之保證書及供擔保之本票等情之認定理由及依據。另依卷附授信
約定書、連帶保證書、委託書及本票顯示，其上除有曹信雄之簽署外，另蓋有曹信雄
之印文（偵查卷第三十頁至第三十三頁），倘屬無訛，則各該文件上曹信雄之印文何
來﹖是否亦係上訴人所偽造﹖如係盜用（蓋），上訴人又如何取得曹信雄之該印章﹖
原審亦未詳予查明（原判決並未認定曹信雄曾交付印章予蕭錫建或上訴人），率認上
訴人係「盜蓋印章」，說明「上訴人盜蓋印章之行為，應為偽造文書之行為所吸收」
云云（原判決第六頁倒數第三、四行），均嫌速斷。(三)偽造之有價證券，不問屬於犯
人與否，沒收之，為刑法第二百零五條所明定，立法採必須沒收主義，法院並無酌量
之餘地。原判決既認定本件本票「曹信雄」為發票人部分係屬偽造等情，又不將該偽
造部分諭知沒收，而僅沒收「偽造之署押」，亦有未當。上訴意旨指摘原判決違法，
非無理由，認仍應發回更審，期臻翔適。
據上論結，應依刑事訴訟法第三百九十七條、第四百零一條，判決如主文。
中      華      民      國     九十     年      一      月     十二     日
                              最高法院刑事第二庭
                                  審判長法官  莊  來  成
                                        法官  呂  潮  澤
                                        法官  謝  俊  雄
                                        法官  白  文  漳
                                        法官  蘇  振  堂
      右正本證明與原本無異
                                              書  記  官
中      華      民      國     九十     年      一      月     十九     日


司法院資訊處製作；財團法人民間司法改革基金會備份。
